臺灣臺北地方法院刑事判決　　　　　　　　　　　　八十九年度易字第二八一四號
　　公　訴　人　臺灣臺北地方法院檢察署檢察官
　　被　　　告　甲○○
　　選任辯護人　林衍鋒
右列被告因違犯建築法案件，經檢察官提起公訴（八十九年度偵字第二０八六四號）
，本院判決如左：
    主  文
甲○○無罪。
    理  由
一、公訴意旨略以：被告甲○○係位於台北市○○區○○路一八四號二、三樓戰略網
    路科技股份有限公司長春分公司（下稱戰略高手長春分公司）之負責人，未經主
    管機關台北市政府核准領得變更使用執照，擅自將原核准用途為一般零售業之前
    揭建築物，違規供電子遊戲場業營業使用，經台北市政府工務局（下稱工務局）
    於民國八十九年四月二十七日以北市工建字第八九三一０五八一００號處分書處
    新台幣（下同）六萬元罰鍰並勒令停止使用，仍未改善，而該局於第一次複查後
    ，在八十九年七月十日以北市工建字第八九三一七二五一００號處分書再度勒令
    停止使用，同年九月第二次複查，發現甲○○經多次制止不從仍對外營業，因認
    被告涉犯建築法第九十四條之罪嫌云云。
二、按犯罪事實應依證據認定之，無證據不得推定其犯罪事實，刑事訴訟法第一百五
    十四條定有明文。所謂證據，須適於為被告犯罪事實之證明者，始得採為斷罪資
    料，如未能發現相當證據，或證據不足以證明，自不能以推測或擬制之方法，以
    為裁判基礎，最高法院五十三年台上字第二七五○號及四十年台上字第八十六號
    判例可資參照。再按建築法第九十四條之規定，係以行為人對於經主管機關依建
    築法之規定，命令停止使用之建築物，有未經許可擅自使用，經制止仍不從之情
    事者，始須負刑事責任，其構成要件有二：一係行為人未經許可擅自使用之標的
    ，係經主管機關「命令停止使用」之建築物；其二須其未經許可擅自使用上開建
    築物之行為，經主管機關」「制止」仍「不從」者，始得以該罪相繩。而所謂「
    經主管機關依建築法之規定，命令停止使用之建築物」，係指違反同法第七十三
    條之規定，未領得使用執照，即擅接水、電，或申請營業登記及使用，或未經領
    得變更使用執照，而變更其使用，經主管機關依同法第九十條規定勒令停止使用
    者而言，故上開建築法第九十四條之構成要件該當，須經主管機關二次命令，一
    係勒令停止使用命令，一係對行為人就該業經勒令停止之建築物，未經許可擅自
    使用後之制止命令，此觀諸該條之規定甚明。又按法官應依法律獨立審判，憲法
    第八十條定有明文，又行政命令若是符合法律之授權所頒佈，自可拘束法官，作
    為裁判之依據，惟對於行政命令之適用，既以合法的行政命令為限，至若與法律
    及憲法相抵觸之行政命令，法官自得拒絕適用，故法官對於行政命令之合法性及
    授權界線有無遵守，自得審查之，並表示適當合法之見解，倘認為命令乃違法，
    可排斥而不用（參照司法院大法官會議釋字第一三七號解釋之反面解釋）。
三、本件公訴人認被告甲○○涉犯上開建築法犯行，無非係以偵查卷附八三使字第０
    八六號使用執照存根影本、工務局八十九年四月二十七日北市工建字第八九三一
    ０五八一００號函、八十九年七月十日北市工建字第八九三一七二五一００號函
    及警方臨檢紀錄表、報告單影本等件，資為論據。訊據被告固不否認其曾擔任位
    於臺北市○○區○○路一八四號二、三樓「戰略高手長春分公司」之負責人，開
    設網路咖啡店，而上開大樓之使用分區為一般零售業，並經工務局認為擅自違規
    使用為電子遊戲場業科處罰鍰並勒令停止使用之事實，惟堅詞否認有何違反建築
    法犯行，辯稱：戰略高手長春分公司自八十八年十二月二十三日登記成立迄今，
    向以網際網路之資訊服務、漫畫、雜誌之銷售租借、餐飲咖啡之銷售、電腦遊戲
    軟體之銷售與電子商務之週邊服務為經營業務，就經營行業項目言，本屬所謂「
    資訊軟體服務業」、「電子資訊供應服務業」及「食品、飲料零售業」無訛，此
    觀經濟部九十年三月二十日經（九十）商字第０九００二０五二一一０號公告即
    可明知，另就經營行業對應建築物使用用途言，應屬第二十組「一般零售業乙組
    」中第十三項「電視遊樂器及其軟體」、第十四項「資訊器材及週邊設備」、第
    二十七組「一般服務業」中第二十二項「提供場地供人閱讀（Ｋ書中心）、資訊
    網路站」及第二十八組「一般事務所」中第九項「資訊服務業」，是戰略高手長
    春分公司所經營網路咖啡店業務並無變更原使用執照使用等語。
四、經查：
（一）被告甲○○係位於台北市○○區○○路一八四號二、三樓戰略高手長春分公司
      之負責人，未經主管機關台北市政府核准領得變更使用執照，擅自將原核准用
      途為一般零售業之前揭建築物，違規供電子遊戲場業營業使用，經工務局於八
      十九年四月二十七日以北市工建字第八九三一０五八一００號處分書處新台幣
      （下同）六萬元罰鍰並勒令停止使用，仍未改善，而該局於第一次複查後，在
      八十九年七月十日以北市工建字第八九三一七二五一００號處分書再度勒令停
      止使用等事實，此有戰略高手長春分公司經濟部公司執照及台北市立政府營利
      事業登記證、工務局八十九年四月二十七日北市工建字第八九三一０五八一０
      ０號、八十九年七月十日八九三一七二五一００號函附卷可稽，此部分堪信為
      真實。
（二）又檢察官據以起訴本件被告甲○○違反建築法第九十四條，係以未經主管機關
      台北市政府核准領得變更使用執照，擅自將原核准用途為一般零售業之建築物
      ，違規供電子遊戲場業營業使用，經工務局於八十九年四月二十七日以北市工
      建字第八九三一０五八一００號處分書處新台幣（下同）六萬元罰鍰並勒令停
      止使用，仍未改善，而該局於第一次複查後，在八十九年七月十日以北市工建
      字第八九三一七二五一００號處分書再度勒令停止使用，是本件應審究為上開
      二次行政處分之一、戰略高手春春分公司實際經營之網路咖啡店業務有無變更
      使用執照原核准用途「一般零售業」之範圍？二、上開二行政處分以系爭建築
      物之使用人即戰略高手長春分公司，未經許可擅自違規使用作為電子遊戲場業
      ，違反建築法第七十三條後段規定，是否合法？
（三）再戰略高手公司曾以該公司之長春公司坐落於臺北市○○區○○路一八四號二
      、三樓建築物，位於第二種商業區，領有被告所核發八三使字第０八六號使用
      執照，原核准用途為「一般零售業」。嗣經臺北市警察局中山分局於八十九年
      六月二十七、二十九日、七月二、四、八、九等日查獲認有未經許可擅自在系
      爭建築物內設置以電腦方式操縱產生聲光影像之網際網路遊戲設施，經營供不
      特定人益智娛樂之電子遊戲場業等情，並通報目的事業主管機關（即臺北市建
      設局），案經臺北市建設局審認涉有違反電子遊戲場業管理條例第十五條及公
      司法第十五條規定之嫌，分別以八十九年七月十日府建商字第八九０五五０八
      一００號函及同年月十八日府建商字第八九０五六一九七００號函函送臺灣臺
      北地方法院檢察署偵查，經工務局審認其有「未經核准擅自經營為電子遊戲場
      業」之行為，違反建築法第七十三條後段規定，乃依同法九十條第一項規定，
      以八十九年七月三十一日北市工建字第八九三一九三九三００號函處戰略高手
      公司六萬元罰鍰，並勒令停止電子遊戲場業務之違規使用，戰略高手公司不服
      ，提起訴願，遭駁回，遂向臺北高等行政法院提起行政訴訟院，經臺北高等行
      政法院於九十一年三月十二日以九十年度訴字第六七號判決「訴願決定及原處
      分均撤銷」，其理由為「原告（即戰略高手公司）被查獲經營俗稱為網路咖啡
      店之業務，其實際經營內容包括（一）提供電腦網際網路設備供人上網查詢資
      料（二）利用電腦功能以磁碟、光碟供人遊戲娛樂。（三）利用電腦網際網路
      擷取遊戲供人遊戲，有台北市政府警察局中山分局臨檢紀錄表附於原處分卷可
      稽，並為原告所不爭執。查系爭建築物使用執照原核准用途為「一般零售業」
      ，依內政部所頒「建築法第七十三條執行要點」附表一使用分類表之規定，屬
      Ｇ類，即「辦公、服務類」中之Ｇ３類，其組別定義為「供一般門診、零售、
      日常服務之場所」，其使用項目舉例為「一般診所、衛生所、店舖（零售）、
      理髮、按摩、美容院」等。而原告實際經營之業務中，提供電腦功能以磁碟、
      光碟供人遊戲娛樂，或利用電腦網路擷取遊戲，供人遊戲，即顯非辦公、服務
      類中之「供一般門診、零售、日常服務」所能涵蓋。依其實際使用情形，應屬
      上述分類表中B1類「供娛樂消費，處封閉或半封閉場所」，如KTV等，或D1類
      「供低密度使用人口運動休閒之場所」，如保齡球館、溜冰場等。惟無論係B1
      或D1類，其使用強度及危險指標之要求，均高於原告長春分公司所在之建築物
      經核准使用之範圍，原告確有未經變更建築物使用執照所許可使用之範圍，即
      擅自為違規使用建築物之情形。四、原告雖主張其所經營之網路咖啡店業務應
      屬「一般服務業」，其使用強度為「低強度」，較該建築物之核准用途「一般
      零售業」強度區分為「中低強度」者為低，依「臺北市政府營利事業登記建築
      物用途審查作業原則」第六條第二款規定，得免辦理變更使用執照，逕行使用
      云云。查營利事業登記之申請，主管機關本來即需審查所申請之營業用途與建
      築物使用執照核准之用途是否相符，而以為准駁之依據，此觀「台北市政府營
      利事業登記建築物用途審查作業原則」第五條之規定「申請營利事業登記，其
      營業用途與建築物使用執照核准用途相符，得准予登記」即明。本件原告長春
      分公司經核准經營之營業項目為(一)I301010資訊軟體服務業。(二)I301030電子資
      訊供應服務業。(三)F213030事務性機器設備零售業。(四)I601010租賃業（電腦及
      其週邊設備之租賃）。(五)F209030玩具、娛樂用品零售業。(六)F401010國際貿易
      業。(七)F203010食品、飲料零售業。(八)I299990其他工商服務業（電腦及其週邊
      設備之研發），有營利事業登記證可稽。其營業內容包涵「台北市政府營利事
      業登記建築物用途審查作業原則」中，「建築用途分類及使用強度區分表」中
      之第四類餐飲及零售業（中低強度），第五類辦公室及服務業（低強度），台
      北市政府發給上開營利事業登記證，於法並無不合。蓋原告之建築物經許可使
      用於一般零售業，台北市政府於受理原告營利事業登記時，依前開作業原則第
      六條第二款之規定，就申請項目與建築物核准用途係屬同類強度者，如食品飲
      料零售、玩具娛樂用品零售、事務性機器設備零售，就申請營業用途較核准建
      築物用途強度為低者，如資訊服務業、電子資訊供應服務業，國際貿易等服務
      性之營業項目，均准許原告經營，係適用法規之正確結果。惟所謂服務業，依
      內政部所頒之「建築法第七十三條執行要點」為供商談、接洽、處理一般事務
      或一般門診、零售，日常服務之場所。依台北市政府所頒佈之「台北市政府營
      利事業登記建築物用途審查作業原則」為金融保險業、旅遊及運輸服務業、日
      常服務業、一般服務業（上述相關法規均係原告長春分公司成立時已有效存在
      之法規，且台北市之自治規章係台北市政府有權制定之自治法規，其說明見後
      述），均不包含原告經警查獲「以電腦方式操縱產生聲光影像之網際網路遊戲
      設施，經營供不定人遊戲、娛樂」之實際營業情形，此觀上開規定所允許或列
      舉之行業內容即明。故原告實係經營其被許可營業範圍外之營業，非原核准之
      相關服務業之範疇，原告之主張所實際經營者為一般服務業，顯係其個人主觀
      見解，為無可採‧‧‧‧‧‧「都市計畫得劃定住宅、商業、工業等使用區，
      並得視實際情況需要，劃定其他使用區或特定專用區。前項各使用區，得視實
      際需要，再予劃分，分別予以不同程度之使用管制」「對於都市計畫各使用區
      及特定專用區內土地及建築物之使用．．．等事項，省（市）政府得依據地方
      實際情況，於本法施行細則中作必要之規定。」「都市計畫經公布實施後，應
      依建築法之規定，實施建築管理」，都市計畫法第十條第一款、第三十二條、
      第三十九條、第四十條定有明文。故有關都市計畫土地使用分區之使用管制及
      建築管理為地方政府之職掌，地方政府自得頒布自治規章以為規範，此參諸地
      方制度法第十八條第六款規定(一)直轄市都市計畫之擬定、審議、及執行(二)直轄
      市建築管理等為直轄市自治事項益明。台北市政府為執行上述有關法規（包含
      前述內政部所頒布之「建築法第七十三條執行要點」），定有台北市「土地使
      用分區管制規則」，並就營利事業登記與建築物准許使用範圍之關係定有「台
      北市政府營利事業登記建築物用途審查作業原則」。究其內容，乃係就內政部
      所頒「建築物第七十三條執行要點」更進一步為詳細之規定。而如前所述，原
      告長春分公司營業地點之建築物，處於第二種商業區，其核准用途為一般零售
      業，台北市政府依原告長春分公司設立時有效之法規核准原告長春分公司營業
      之範圍，涵蓋服務業及零售業，而原告實際經營之營業，並非被核准之營業範
      圍。故原告長春分公司並非因核准成立開始營業後，有新法令之公佈，始由可
      以合法經營俗稱網路咖啡之營業，變更為違法，換言之，經營具有娛樂休閒性
      質之網路咖啡營業，本非原告長春分公司被主管機關許可在系爭建築物營業之
      範圍，原告主張被告違反誠信原則並無可採。至於八十九年三月十三日台北市
      政府發佈之「台北市土地使用分區管制規則第五條土地及建築物使用組之使用
      項目」針對市下頗為流行、新興之網路咖啡營業應於何種土地使用分區及建築
      物使用之組別，始可營業，作一明確之規範，將之列為第三十二組娛樂服務業
      之（十二）電腦網路遊戲，僅係就原來一般業者對於網路咖啡營業相關法令之
      誤解，予以釐清並明確規定，對於原告既有之法律上權益並無任何影響‧‧‧
      ‧查，原告違反建築法第七十三條規定使用系爭建築物之事實雖可認定，惟原
      處分以原告有未經核准擅自經營「電子遊戲場業」之行為，乃依同法第九十條
      規定處以罰緩並命停止電子遊戲場業之違規使用，仍有可議之處。蓋依電子遊
      戲場業管理條例第三條「本條例所稱電子遊戲場業，指設置電子遊戲機供不特
      定人益智娛樂之營利事業。」、第四條「本條例所稱電子遊戲機，指利用電、
      電子、電腦、機械或其他類似方式操縱，以產生或顯示聲光影像、圖案、動作
      之遊樂機具，或利用上述方式操縱鋼珠或鋼片發射之遊樂機具。但未具影像、
      圖案，僅供兒童騎乘者，不包括在內。．．」、第六條「電子遊戲機之製造業
      、進口人或軟體設計廠商，應於製造或進口前，就其軟體，向中央主管機關申
      請核發評鑑分類文件；並於出廠或進口時，向中央主管機關申請查驗，合格者
      ，發給機具類別標示證。．．」之規定觀之，利用電腦擷取網際網路供人遊戲
      之行業，顯非屬電子遊戲場業；商業主管機關經濟部八十九年六月十七日經（
      八九）商字第八九二一○五○五等號函釋亦認有關利用電腦擷取網際網路供人
      遊戲之行業，非屬電子遊戲場業，無「電子遊戲場業管理條例」之適用；且台
      北市政府依違反電子遊戲場業管理條例將其移送檢察官偵查部分，亦經臺北地
      方法院檢察署檢察官為不起訴處分，有該不起訴處分書影本附卷可參。故本件
      原告長春分公司並無經營電子遊戲場業之行為甚明，被告以其有該行為據以裁
      處罰鍰及勒令其停止實際上並未從事之電子遊戲場業務之使用，即有未合，訴
      願決定予以維持尚嫌疏略，應認為原告起訴為有理由，由本院將訴願決定及原
      處分予以撤銷，由被告另為適法之處分」等語，此有臺北高等行政法院九十年
      度訴字第四六七號判決附卷可稽，且上開事件業於九十一年四月十六日判決確
      定，此亦有台北高等行政法院九十一年五月十七日（九一）院百荒股字九０訴
      ００四六七字第０八四七一號函附卷可稽。
（四）故本件被告經工務局以八十九年四月二十七日以北市工建字第八九三一０五八
      一００號處分以及八十九年七月十日以北市工建字第八九三一七二五一００號
      處分之二次行政處分，與前述戰略高手公司以工務局八十九年七月三十一日北
      市北工建字第八九三一九三九三００號函所做之處分向台北高等行政法院提起
      行政訴訟之情節相同，故依照前述台北高等行政法院之見解本件戰略高手長春
      分公司經工務局以八十九年四月二十七日以北市工建字第八九三一０五八一０
      ０號處分以及八十九年七月十日以北市工建字第八九三一七二五一００號處分
      之二次行政處分，雖戰略高手長春分公司所經營之網路咖啡店業務有變更使用
      執照原核准用途「一般零售業」之範圍，然工務局以戰略高手長春分公司未經
      核准經營「電子遊戲場業」之行為，依建築法第九十條規定處以罰緩並命停止
      「電子遊戲場業」之行為，顯然不合法，因依電子遊戲場業管理條例第三條「
      本條例所稱電子遊戲場業，指設置電子遊戲機供不特定人益智娛樂之營利事業
      。」、第四條「本條例所稱電子遊戲機，指利用電、電子、電腦、機械或其他
      類似方式操縱，以產生或顯示聲光影像、圖案、動作之遊樂機具，或利用上述
      方式操縱鋼珠或鋼片發射之遊樂機具。但未具影像、圖案，僅供兒童騎乘者，
      不包括在內。．．」、第六條「電子遊戲機之製造業、進口人或軟體設計廠商
      ，應於製造或進口前，就其軟體，向中央主管機關申請核發評鑑分類文件；並
      於出廠或進口時，向中央主管機關申請查驗，合格者，發給機具類別標示證。
      ．．」之規定觀之，利用電腦擷取網際網路供人遊戲之行業，顯非屬電子遊戲
      場業；商業主管機關經濟部八十九年六月十七日經（八九）商字第八九二一○
      五○五等號函釋亦認有關利用電腦擷取網際網路供人遊戲之行業，非屬電子遊
      戲場業，無「電子遊戲場業管理條例」之適用故本件戰略高手長春分公司並無
      經營電子遊戲場業之行為甚明，工務局以其有該行為據以裁處罰鍰及勒令其停
      止實際上並未從事之電子遊戲場業務之使用，即有未合，顯見本件起訴所根據
      之上開二行政處分應不合法。
五、綜上所述，本件構成被告違反建築法第九十四條之行政處分既然不合法，被告之
    行為即無從該當建築法第九十四條之構成要件，此外，又查無其他積極證據足認
    被告有上開犯行，不能證明被告犯罪，依法自應諭知被告無罪。
據上論斷，應依刑事訴訟法第三百零一條第一項，判決如主文。
本案經檢察官柯宜汾到庭執行職務
中      華      民      國      九十一   年      七      月    十     日
                                      臺灣臺北地方法院刑事第三庭
                                          法  官  陳  德  民
右正本證明與原本無異。
如不服本判決，應於判決送達後十日內，向本院提出上訴狀。
                                          書記官  楊  秋  鈴
中y     華      民      國      九十一   年      七      月    十     日
